【裁判字號】    95,簡,185
【裁判日期】    950718
【裁判案由】    空氣污染防制法
【裁判全文】
臺北高等行政法院簡易判決
                                     95年度簡字第00185號
原      告  龍群汽車貨運有限公司
代  表  人  甲○○
被      告  新竹縣政府
代  表  人  乙○○(縣長)
上列當事人間因空氣污染防制法事件，原告不服行政院環境保護
署中華民國95年3 月1 日環署訴字第0940090191號訴願決定，提
起行政訴訟。本院判決如下：
    主  文
原告之訴駁回。
訴訟費用由原告負擔。
    事  實
壹、事實概要：
  一按原告從事貨運行業，備有營業車輛進行業務活動。而被告
    機關則為空氣污染防制法之地方主管機關，而檢查車輛使用
    之燃料是否符合環保標準，亦為被告依空氣污染防制法規定
    享有之法定職權。
  二其後被告所屬下級機關環境保護局於民國（下同）94年8 月
    9 日13時55分，在新竹縣竹北市○○○路與文興路口處執行
    柴油油品硫含量採樣稽查工作。而隨機攔檢原告所有、車號
    為GY-A06之營業貨運曳引車，自該車輛之油箱中採樣，送交
    瑩諮科技股份有限公司（下稱瑩諮公司）進行檢驗分析。檢
    驗結果發現該車輛添裝之柴油，其硫含量為1,627ppmw ，超
    出法規標準50ppmw 。
  三被告機關因此以原告違反空氣污染防制法第36條第1 項之規
    定，依同法第64條之規定，作成課處原告新台幣（下同）75
    ,000之裁罰處分。
  四原告不服上開裁罰處分，而提起訴願，但遭訴願駁回，因此
    提起本件行政訴訟。
貳、兩造聲明：
  一原告聲明：
    求為判決撤銷原處分及訴願決定。
  二被告聲明：
    求為判決駁回原告之訴。
參、兩造之爭點：
  一原告主張之理由：
    (一)原告所屬車輛遭臨檢時，油箱內之燃料來自合法之加油站
      ，採樣化驗結果卻遭開單舉發。試問原告豈有能力辨別各
      個加油站油品之品質。
    (二)又法條係針對「使用人」及「製造販賣及進口者」分別課
      以不同之違規責任，並非僅針對使用人處分，如此車輛的
      使用人要如何信服﹖故本案事實認定顯有爭議，應給予原
      告免罰之處遇。
  二被告主張之理由：
    (一)按「製造、進口、販賣或使用供交通工具用之燃料，應符
      合中央主管機關所定燃料種類之成分標準及性能標準。…
      …」、「違反第36條第1 項…者，處使用人新台幣5,000
      元以上100,000 元以下罰鍰，……」空氣污染防制法第36
      條第1 項及第64條定有明文。次按行政院環境保護署訂定
      車用汽柴油成分及性能管制標準第4 條規定：「中華民國
      94年1 月1 日起施行之柴油成分標準，如下表：硫含量50
      ppmw，…」及交通工具違反空氣污染防制法裁罰準則第2
      條規定：「違反本法第36條規定，使用車用汽柴油不符合
      成分及性能管制標準，依下列規定處罰使用人：…二、柴
      油不符合成分標準者：…（四）硫含量超過管制標準20倍
      者，小型車每次處新臺幣30,000萬元；大型車每次處新臺
      幣75,000元。」查本案經本縣環境保護局於前述事實欄所
      述時、地抽驗原告所有車號GY-A06車輛油箱所使用柴油，
      經檢驗結果硫含量為1,627ppmw ，已超過法規標準50ppmw
      ，顯違反上開法令規定，被告機關依法論處，並無不合。
    (二)原告訴稱：
      1.本車所添加的油品均來自合法的加油站。
      2.法條係針對「使用人」及「製造販賣及進口者」分別課
        以不同之違規責任，這樣的處分原告實難信服云云。
    (三)惟查：
      1.使用供交通工具用之燃料，應符合中央主管機關所定燃
        料種類之成分標準及性能標準，為前揭法令明定之義務
        ；若有違反，即屬可罰。本件原告之車輛使用未符合柴
        油成分標準之燃料（硫含量為1,627ppmw）， 係經被告
        機關委託瑩諮公司進行檢驗，該公司係行政院環境保護
        署許可之檢驗測定機構（環署檢字第012B號），並許可
        從事「石油產品含硫量檢測」項目，依公告之標準檢測
        方法－波長分散式X-射線螢光法（NIEA A447.71 C）執
        行檢測，其所得結果作為處分之依據，依法並無不合。
      2.原告雖提出列印買受人為原告之加油站發票影本5 張，
        惟經閱覽所提出之統一發票影本均未註記車號，仍無法
        據以證明稽查時系爭車輛油箱內全部油品之來源及品質
        狀況。本件含硫量超出法定成分標準是否自行添加未符
        合標準之燃料油，或擅自向地下油行加油，抑或其他不
        可知之因素致使含硫量超過標準之情事，均有未明，惟
        均不影響原告應負之違規責任，依法自難免罰。
      3.首揭法條係針對「使用人」及「製造、販賣或進口者」
        分別課以不同之違規責任，並非僅針對使用人處罰，故
        縱若查出系爭車輛所使柴油之供應者違規，亦為另案處
        分之問題，與本件原處分尚屬二事。
      4.另政府相關單位均有不定期派員抽驗一般合法加油站之
        油品，尚未發現合法加油站有販售不合格柴油情事，倘
        加油站販售之柴油油品未符合成分標準，是屬另案稽查
        裁罰問題，亦不影響本件違規事實之認定，尚難據此認
        為本件違規事實及責任歸屬認定有誤，亦難執此作為免
        罰之依據。
    (四)基於前揭事實及理由，原告違反空氣污染防制法第36條第
      1 項規定明確，被告機關依同法第64條之規定處原告新台
      幣7 萬5 千元罰鍰，依法並無不合，故原告的主張為無理
      由。
    理  由
壹、程序方面：
    本案作為原告行政爭訟標的之裁罰金額為新台幣（下同）75
    ,000元 ，低於200,000元。而司法院曾於92年9 月17日以（
    92）院台廳行一字第23681 號令，依行政訴訟法第229 條第
    2 項之規定，將行政訴訟法第229 條第1 項之簡易案件金額
    （價額）自3 萬元，提高為20萬元。故本案應認合於行政訴
    訟法第229 條第1 項第2 款「因不服行政機關所為新台幣20
    萬元以下（原為3 萬元，現提高為20萬元）罰鍰處分而涉訟
    者」，應依簡易訴訟程序進行之。
貳、本件爭執之要點：
  一按原告所有之營業車輛於94年8 月9 日13時55分許，在行駛
    中遭被告所屬下級機關環境保護局攔下臨檢，而抽驗其油箱
    內之燃料，並送瑩諮公司檢驗。檢驗結果發現該車輛添裝之
    柴油，其硫含量超過法定標準，違反空氣污染防制法第36條
    第1 項之規定，而依同法第64條之規定，課處原告75,000元
    之罰鍰。
  二原告爭執之重點，近似於法律的經濟分析。認為從「違規油
    料流入市場風險之防止」觀點立論，相較於燃料之使用者而
    言，燃料之生產商或經銷商，顯然可以用較低廉的成本來踐
    行此等防止義務。所以在立法論上，應該將上開風險之防止
    責任，委由燃料之生產商或經銷商來承擔。若實證法將此等
    風險防止責任交給如同原告一般之使用者來負擔，因為使用
    者人數眾多，且沒有鑑別燃料含硫量之能力，要其負擔此等
    檢查義務乃是強人所難，不具經濟效率，因此是一種無效率
    之立法，通不過法規範「合憲性」之檢驗。
  三是以本案之爭點即在於︰原告此等主張內容是否可以從法律
    之經濟分析之角度，來否認本案據為處罰依據實證法之合憲
    性。
參、本院之判斷：
  一作為本案裁罰基礎之法規範內容：
    (一)空氣污染防制法第36條第1 項：
      製造、進口、販賣或使用供交通工具用之燃料，應符合中
      央主管機關所定燃料種類之成分標準及性能標準。……
    (二)空氣污染防制法第64條：
      違反第36條第1 項…者，處使用人新台幣5,000 元以上10
      0,000元以下罰鍰，……。
    (三)行政院環境保護署訂定之「車用汽柴油成分及性能管制標
      準」第4條：
      中華民國94年1 月1 日起施行之柴油成分標準，如下表：
      硫含量50ppmw，…
    (四)「交通工具違反空氣污染防制法裁罰準則」第2條：
      違反本法第36條規定，使用車用汽柴油不符合成分及性能
      管制標準，依下列規定處罰使用人：
      一、....
      二、柴油不符合成分標準者：
        （一）...
        （二）...
        （三）...
        （四）硫含量超過管制標準20倍者，小型車每次處新臺
              幣30,000萬元；大型車每次處新臺幣75,000元。
  二而被告機關正是依上開法規範作成本件裁罰處分，其中空氣
    污染防制法第36條第1 項之規定復將燃料之使用者納入管制
    對象，則從實證法之角度，被告機關上開裁罰處分即屬於法
    有據。
  三至於原告所爭執者，實為空氣污染防制法第36條第1 項規定
    內容之合憲性爭議，但本院基於下述理由，認為上開規定對
    燃料使用者所課予之檢查義務，在台灣現今時空背景下，其
    成本甚低，乃是一種符合經濟效率之立法，並無使燃料使用
    人承當過重義務之情事，故無原告所指違憲之情事。
    (一)在台灣現今社會中，燃料油品之生產供應商僅有中油、台
      塑二家公司，而合法之油品通路商大體上均由該二家公司
      所供應，甚至通路商本身實質上即為該二家生產供應商所
      掌控，獨立之通路商極少。而且通路商須有數量眾多之行
      銷據點，投入成本高昂，面對強烈之市場競爭，必須高度
      重視商譽，因此也不敢販售來路不明之油料。
    (二)所以台灣現在燃料市場上之違規燃料（即無法通過環評標
      準之燃料），幾乎全部都是來自違法之地下油料行，當燃
      油使用者被查獲使用不合環評標準之燃料時，幾可斷言，
      其來自地下違法油料行。
    (三)事實上本案原告雖堅稱其車輛是向合法加油站加油，但是
      卻使無法提出證明「查獲之違規燃料來自特定合法加油站
      」之確切證據方法，依日常經驗法則，無從信其主張為真
      正。
  四至於裁罰法律效果之衡量，被告機關對原告課處75,000元之
    罰鍰，既然在法定額度內，又符合內部裁量基準。並無證據
    資料顯示裁量本身有裁量怠惰、裁量逾越、裁量濫用之違法
    情事（裁量違法之客觀證明責任應由原告承擔），當屬合法
    ，而應予維持。
肆、綜上所述，原處分並無違法，訴願決定予以維持亦無違誤，
    原告訴請撤銷於法無據，應予駁回。
據上論結，原告之訴為無理由，爰依行政訴訟法第236 條、第98
條第3 項前段，判決如主文。
中    華    民    國    95    年     7    月   18     日
                              第五庭  法  官  帥嘉寶
上為正本係照原本作成。
本件以訴訟事件所涉及之法律見解具有原則性者為限，始得於本
判決送達後20日內向本院提出上訴狀並表明上訴理由，如已於本
判決宣示後送達前提起上訴者，應於判決送達後20日內補具上訴
理由（均按他造人數附繕本），且經最高行政法院許可後方得上
訴。
中    華    民    國    95    年     7    月   18     日
                                      書記官  蘇亞珍


司法院資訊處製作；財團法人民間司法改革基金會備份。
